【裁判字號】    99,交聲,1411
【裁判日期】    990924
【裁判案由】    違反道路交通管理處罰條例聲明異議
【裁判全文】
臺灣桃園地方法院交通事件裁定        99年度交聲字第1411號
原處分機關  交通部公路總局新竹區監理所中壢監理站
異  議  人
即受處分人  甲○○
上列處分人因違反道路交通管理處罰條例聲明異議案件，對於交
通部公路總局新竹區監理所中壢監理站於民國99年8 月30日所為
之處分（原處分案號：壢監裁字第裁53-DB0000000號裁決書）聲
明異議，本院裁定如下：
    主  文
原處分撤銷。
甲○○汽車駕駛人，駕駛汽車經測試檢定酒精濃度超過規定標準
，因而肇事致人受傷，吊扣小型車職業駕駛執照貳年，並施以道
路交通安全講習。
    理  由
一、原處分意旨略以：異議人即受處分人（下稱異議人）甲○○
    於民國99年4 月6 日上午12時49分許，駕駛車牌號碼317-PQ
    號營業用小客車行經桃園縣中壢市龍岡圓環，為桃園縣政府
    警察局交通隊中壢分隊警員舉發「酒後駕車肇事致他人受輕
    傷，經呼氣酒測值為每公升1.12毫克」違反道路交通管理事
    件，當場掣發桃警局交字第DB0000000 號舉發違反道路交通
    管理事件通知單（下稱舉發通知單），原處分機關爰依道路
    交通管理處罰條例第35條第1 項第1 款、第24條及違反道路
    交通管理事件統一裁罰基準及處理細則第41條、第43條、第
    44條、第67條規定，裁處罰鍰新臺幣（下同）49,500元，及
    吊扣駕駛執照24月，並施以道路交通安全講習等語。
二、聲明異議意旨略以：伊確實有於上揭時地酒駕違規，然該行
    為業經臺灣桃園地方法院檢察署檢察官為緩起訴處分，命異
    議人於緩起訴處分確定後6 個月內向國庫支付15,000元，原
    處分機關又以同一事由裁罰49,500元，顯係一事二罰等語。
三、按飲酒後，其吐氣所含酒精濃度超過每公升0.25毫克以上者
    ，不得駕車；又汽車駕駛人，駕駛汽車經測試檢定，有酒精
    濃度超過規定標準者，處15,000元以上60,000元以下罰鍰，
    並當場移置保管其車輛及吊扣其駕駛執照1 年，因而肇事致
    人受傷者，並吊扣其駕駛執照二年，且應接受道路交通安全
    講習。道路交通安全規則第114 條第2 款及道路交通管理處
    罰條例第35條第1 項第1 款、第24條第1 項第2 款分別定有
    明文。然現行道路交通管理處罰條例第68條僅規定「汽車駕
    駛人，因違反本條例及道路交通安全規則之規定，受吊銷駕
    駛執照處分時，吊銷其持有各級車類之駕駛執照」並未包括
    吊扣之情形。且參道路交通管理處罰條例第68條於94年12月
    14日之修正理由，係稱：「原條文將違法或違規駕駛人所持
    有各級車類之駕駛執照一併吊扣，失之過酷，影響人民工作
    及生活過鉅」等語（見立法院公報第94卷第70期第136 頁至
    第138 頁之院會紀錄暨修正道路交通管理處罰條例第68條之
    立法理由），顯見依修正後道路交通管理處罰條例第68條規
    定，汽車駕駛人因違反道路交通管理處罰條例及道路交通安
    全規則之規定，受「吊扣」駕駛執照處分時，僅能「吊扣」
    違規當時所駕駛車輛之駕駛執照，不再「吊扣」其持有各級
    車類之駕駛執照甚明。因此，道路交通管理處罰條例第35條
    規定所需吊扣之駕照，應係指酒精濃度超過規定標準駕駛遭
    查獲時所駕駛車輛之駕照，而不得將遭查獲人所持有各級車
    輛之駕照均予吊扣，合先敘明。
四、經查：
  (一)按94年2 月5 日公布，自95年2 月5 日施行之行政罰法第1
    條規定：「違反行政法上義務而受罰鍰、沒入或其他種類行
    政罰之處罰時，適用本法。但其他法律有特別規定者，從其
    規定」，足認行政罰法係屬行政罰之基本法，而道路交通管
    理處罰條例本質上係屬行政罰，此由該條例中就交通違規行
    為所定法律效果包括罰鍰、吊銷證照裁罰等行政罰，即觀之
    甚明（參照行政罰法第1 條、第2 條將罰鍰、吊銷證照、講
    習處分均定為行政罰），是違反道路交通管理處罰條例之裁
    罰事件，自有行政罰法之適用。又按行政罰法第26條規定：
    「一行為同時觸犯刑事法律及違反行政法上義務規定者，依
    刑事法律處罰之。但其行為應處以其他種類行政罰或得沒入
    之物而未經法院宣告沒收者，亦得裁處之。前項行為如經不
    起訴處分或為無罪、免訴、不受理、不付審理之裁判確定者
    ，得依違反行政法上義務規定裁處之」，此即所謂一事不二
    罰之原則。該條立法理由明確揭示：「一行為同時觸犯刑事
    法律及違反行政法上義務規定時，由於刑罰與行政罰同屬對
    不法行為之制裁，而刑罰之懲罰作用較強，故依刑事法律處
    罰，即足資警惕時，實無一事二罰再處行政罰之必要。且刑
    事法律處罰，由法院依法定程序為之，較符合正當法律程序
    ，應予優先適用。但罰鍰以外之沒入或其他種類行政罰，因
    兼具維護公共秩序之作用，為達行政目的，行政機關仍得併
    予裁處，故為第一項但書規定。前述行為如經檢察官為不起
    訴處分或法院為無罪、免訴、不受理或不付審理（少年事件
    ）之裁判確定，行政罰之裁處即無一事二罰之疑慮，故第2
    項規定此時仍得依違反行政法上義務之規定裁處」，亦即一
    行為同時造成刑罰法律與行政秩序罰規定發生競合適用之關
    係時，基於「一事不二罰」之法理，經由立法程序確立應以
    刑罰優先為原則，避免行為人承受過度且重複之處罰。但罰
    鍰以外之沒入或其他種類行政罰，因兼具維護公共秩序之作
    用，為達行政目的，行政機關仍得併予裁處。
  (二)又觸犯刑事法律之犯罪行為，除得經檢察官之起訴，並由法
    院審理後，為有罪科刑、無罪、免訴、不受理、不付審理之
    裁判外，如檢察官認該行為所涉為死刑、無期徒刑或最輕本
    刑3 年以上有期徒刑以外之罪，於參酌刑法第57條所列事項
    及公共利益之維護，認以緩起訴為適當者，得定1 年以上3
    年以下之緩起訴期間為緩起訴處分，並依刑事訴訟法第253
    條之2 第1 項之規定同時命被告為一定之金錢給付或課予負
    擔。而經檢察官為「緩起訴」處分者，於「緩起訴」之猶豫
    期間內，檢察官可對其持續觀察，若認其顯無反省警惕之情
    或根本欠缺反省警惕之能力（即符合刑事訴訟法第253 條之
    3 第1 項所列3 款情形）者，得依職權或依告訴人之聲請，
    將「緩起訴」處分撤銷，並依法追訴，法院則得依審理結果
    ，為有罪科刑之裁判，亦即在緩起訴處分之猶豫期間內，刑
    事訴追程序仍未終局確定，從而，經檢察官為緩起訴處分之
    行為，如同時違反行政法上義務之規定，在緩起訴處分於猶
    豫期間期滿前，因刑事訴追程序尚未確定終結，行為人仍有
    因緩起訴遭撤銷而受刑事追訴處罰之可能，此時行政機關若
    逕行依法行政裁罰，毋寧將使行為人有同時遭受行政處罰及
    刑事處罰之可能，因此參酌行政罰法第26條之立法意旨，違
    反行政法上義務之行為，若同時亦經檢察官另為緩起訴處分
    時，在緩起訴處分尚未實質確定（即緩起訴猶豫期間經過而
    未經撤銷）前，行政機關即無得為罰鍰行政裁罰之餘地。
  (三)按檢察官之緩起訴處分於緩起訴期間內，有下列情形之一者
    ，檢察官得依職權或依告訴人之聲請撤銷原處分，繼續偵查
    或起訴：(1) 於期間內故意更犯有期徒刑以上刑之罪經檢察
    官提起公訴者。(2) 緩起訴前，因故意犯他罪，而在緩起訴
    期間內受有期徒刑以上刑之宣告者。(3) 違背第253 條之2
    第1 項各款之應遵守或履行事項者，刑事訴訟法第253 條之
    3 第1 項定有明文。據此可徵經檢察官為「緩起訴」處分者
    ，於「緩起訴」之猶豫期間內，最終是否會被檢察官提起公
    訴，猶懸而未定，亦即「緩起訴」處分於猶豫期間內尚未具
    有實質之確定力，檢察官仍得根據上開規定依職權或依告訴
    人之聲請，將被告「緩起訴」處分撤銷。而行政罰法第26條
    明定一事不二罰原則，且應受行政罰之行為如經不起訴處分
    或為無罪、免訴、不受理、不付審理之裁判「確定」者，始
    得依違反行政法上義務規定裁處之，並未包括「緩起訴」處
    分在內，雖「緩起訴」處分之最終使被告免於刑事訴追之效
    果與「不起訴」處分之效果相同，惟依行政罰法第26條第2
    項之立法意旨，亦必須待緩起訴處分實質確定時，被告才最
    終地確定免於受刑事訴追，原處分機關始得為行政裁罰，亦
    即在緩起訴期間內即猶豫期間期滿前，該緩起訴處分仍有被
    撤銷之可能，此時原處分機關若依法為行政裁決，將使受處
    分人有同時遭受行政處罰及刑事訴追之危險，顯與行政罰法
    第26條規定之立法意旨相違背。準此，自行政罰法第26條規
    定立法意旨為有利於行為人之解釋，應認應受行政裁罰之行
    為，關於罰鍰部分，同一事實如經緩起訴處分確定者，亦有
    行政罰法第26條明定一事不二罰原則之適用（臺灣高等法院
    暨所屬法院96年法律座談會刑事類提案第36號法律問題參照
    ）。
  (四)查異議人於99年4 月6 日上午12時49分許，駕駛車牌號碼31
    7-PQ號營業用小客車行經桃園縣中壢市龍岡圓環，為桃園縣
    政府警察局交通隊中壢分隊警員舉發「酒後駕車肇事致他人
    受輕傷，經呼氣酒測值為每公升1.12毫克」違反道路交通管
    理事件，當場掣發桃警局交字第DB0000000 號舉發違反道路
    交通管理事件通知單等情，業據異議人供承在卷，並有上開
    舉發通知單在卷可憑。是異議人確有於前揭時、地酒後駕車
    ，且吐氣酒精濃度測定值高達每公升1.21毫克而超過規定標
    準之違規事實，堪以認定。
  (五)又異議人上揭酒醉駕車之行為，因同時另犯刑法第185 條之
    3 之服用酒類不能安全駕駛動力交通工具而駕駛罪，業經臺
    灣桃園地方法院檢察署檢察官於以99年度偵字第12578 號為
    緩起訴處分，命異議人應於緩起訴處分確定後5 個月內，向
    臺灣桃園地方法院檢察署指定之公益團體支付15,000元，經
    該署檢察官依職權送請再議，亦經臺灣高等法院檢察署駁回
    再議在案，緩起訴期間自99年7 月8 日起至100 年7 月7 日
    止，上開緩起訴處分之緩起訴期間尚未屆滿等情，有臺灣高
    等法院被告全國前案紀錄表各1 份在卷可按，並經本院依職
    權調閱99年度偵字第12578 號按卷查核屬實，洵堪信為真實
    。
  (六)而本件異議人上開酒後駕車之行為，係屬同時觸犯刑事法律
    及違反行政法上義務規定之行為，是原處分機關於異議人緩
    起訴期間尚未屆滿前（即尚為具有實質確定力之前），逕對
    異議人上開酒後駕車之行為裁處罰鍰，依前開說明意旨，與
    上述行政罰法第26條第1 項前段之「一事不二罰」原則相違
    ，難謂適法。
  (七)揆諸前揭說明，原處分機關為本件吊扣駕駛執照處分時，應
    僅得吊扣其違規或違法當時駕駛車類之駕駛執照，方屬適法
    （臺灣高等法院暨所屬法院97年度法律問題座談會提案第40
    號結論可資參照）。是本件異議人係駕駛營業用小客車違反
    道路交通處罰條例第35條第1 項第1 款之規定並致人受傷，
    本應吊扣其小型車職業駕駛執照2 年（24個月）。至施以道
    安講習部份，乃裁罰性之不利處分，為維護交通安全，促使
    駕駛人於飲酒後能知所警惕，實有教導駕駛人了解交通規則
    並加強其遵循之必要，故依行政罰法第26條第1 項但書之規
    定，仍得裁處之，原處分關於異議人此部分之裁處，並無違
    誤之處。
五、綜上所述，受處分人即異議人確有在上開時、地，因違反酒
    後駕駛車輛，經測試呼氣中酒精濃度超過規定標準之違規行
    為並致人受傷，原處分機關依道路交通管理處罰條例第35條
    第1 項第1 款規定，裁處吊扣異議人駕駛執照24個月及施以
    道路交通安全講習之其他種類行政裁罰部分，於法並無不合
    。惟原處分裁處異議人罰鍰49,500元之行政裁罰部分，有違
    行政罰法第26條第2 項之「一事不二罰」之規定，即難認為
    允當，應認異議人此部分之異議為有理由，惟本案乃一個交
    通違規行為，罰鍰處分、吊扣駕駛執照及應接受道路交通安
    全講習部分無從區分，從而，應認異議人提起本件異議為有
    理由，本院自應將原處分撤銷，自為裁罰如主文第2 項所示
    ，以期適法。至罰緩部分應由原處分機關俟上開緩起訴期間
    屆滿後，依異議人是否經撤銷緩起訴及受刑事追訴處罰之情
    形，暨參酌道路交通管理處罰條例第35條第8 項所定「經裁
    判確定處以之罰金低於本條例第92條第3 項所訂最低罰鍰基
    準規定者，應依本條例裁決繳納不足最低罰鍰」之意旨，另
    為適法之處理，併此敘明。
據上論斷，應依道路交通管理處罰條例第87條第2 項、道路交通
案件處理辦法第20條前段，裁定如主文。
中    華    民    國    99    年    9     月    24    日
                    交通法庭法  官  游智棋
以上正本證明與原本無異。
如不服本裁定，應於裁定送達後5 日內向本院提出抗告狀。
                            書記官  陳育萱
中    華    民    國    99    年    9     月    28    日

司法院資訊處製作；財團法人民間司法改革基金會備份。
